臺灣臺北地方法院刑事判決　　　　　　　　　　　　九十二年度訴字第二０三八號
　　公　訴　人　臺灣臺北地方法院檢察署檢察官
　　被　　　告　甲○○
　　選任辯護人　涂序光律師
　　被　　　告　丁○○
　　選任辯護人　詹啟章律師
　　被　　　告　戊○○
　　　　　　　　己○○
　　　　　　　　庚○○
　　　　　　　　辛○○
　　右四人共同
　　選任辯護人　李采霓律師
　　　　　　　　丁中原律師
右列被告等因偽造文書案件，經檢察官提起公訴（九十二年度偵續一字第二七號），
本院判決如左：
    主  文
戊○○、己○○、庚○○、辛○○共同行使偽造私文書，足以生損害於公眾及他人，
各處有期徒刑伍月，如易科罰金，均以參佰元折算壹日。扣案偽造之中華民國八十七
年五月十七日葉重德遺囑壹紙沒收。甲○○、丁○○共同偽造私文書，足以生損害於
他人，甲○○處有期徒刑陸月，丁○○處有期徒刑肆月，如易科罰金，均以參佰元折
算壹日。扣案偽造之中華民國八十七年五月十七日葉重德遺囑壹紙沒收。
    事  實
一、辛○○與庚○○、己○○、戊○○分別為葉重德之配偶及三子，癸○○、壬○○
    則為葉重德與二房柯仙桃所生之子女，緣葉重德於民國八十七年六月九日病故後
    ，大房與二房子女即為其所留遺產如何分配發生糾紛，雙方因此涉訟多起，於八
    十九年五月十八日，癸○○向本院自訴辛○○、庚○○、己○○、戊○○四人涉
    嫌侵占葉重德生前委託庚○○、己○○、戊○○共同保管之瑞昱半導體股份有限
    公司股票，並經本院以八十九年度自字第四六六號案件審理中，詎料辛○○、庚○○、己○○、戊○○等人均明知葉重德生前並無製作二房子女均不得繼承遺產
    之遺囑，竟為脫免刑責，於八十九年六月五日前之八十九年間某日，共同謀議偽
    造葉重德之遺囑作為上開案件之證據，用以證明渠等僅係依遺囑行事，並無侵占
    之故意，旋即共同基於行使及偽造私文書之犯意聯絡，先由其中某一人偽造葉重
    德於八十七年五月十七日立有遺囑，內容為「本人葉重德民國十五年四月十二日
    生，
    壬○○、葉傳任、葉南宏、癸○○因忤逆本人，不得繼承本人任何遺產。庚○○
    、己○○、戊○○、妻辛○○各得本人全部遺產之肆分之壹。但以下費用除外：
    一、醫療看護費貳佰伍拾萬元，二、喪葬費用陸佰萬，三、訴訟費壹佰伍拾萬，
    四、債務參佰萬。」，並與甲○○律師、及葉重德之姪子丁○○共同基於偽造私
    文書之犯意聯絡，委請渠等二人在上開偽造之遺囑上簽名見證，表示上開遺囑確
    為葉重德所親筆書寫（尚乏證據可證明甲○○、丁○○亦知悉庚○○等人偽造上
    開遺囑之目的係為提出於上開刑事案件中使用），旋將上開偽造之私文書影本交
    予上開案件之選任辯護人邱松根律師，由不知情之邱松根律師代為書立答辯狀，
    並檢具該偽造之遺囑為證，於八十九年六月五日向本院上開自訴案件之承審法官
    提出行使，均足以生損害於壬○○、癸○○及其餘葉重德之繼承人，並影響司法
    審判之正確性。
二、案經被害人癸○○、壬○○訴請臺灣臺北地方法院檢察署檢察官偵查起訴。
    理  由
一、證據能力部分：按鑑定人由審判長、受命法官或檢察官就下列之人選任一人或數
    人充之：一、就鑑定事項有特別知識經驗者。二、經政府機關委任有鑑定職務者
    。鑑定人應於鑑定前具結，其結文內應記載必為公正誠實之鑑定等語。又鑑定之
    經過及其結果，應命鑑定人以言詞或書面報告。刑事訴訟法第一百九十八條、第
    二百零二條、第二百零六條分別定有明文；本件經告訴人等委託刑事鑑識專家李
    昌鈺博士所為之書面鑑定報告（參見證物附件二），係屬私人所委託之鑑定，且
    鑑定人李昌鈺並未於鑑定前具結，是上開鑑定報告應無證據能力；惟嗣後經臺灣
    臺北地方法院檢察署檢察官於九十二年八月二十日傳訊鑑定人李昌鈺於凱悅飯店
    商務會議室所為之偵訊筆錄，觀諸上開筆錄內容，可知係由檢察官當面提示其待
    鑑資料原本及比對資料數份，令其就上開筆跡是否相符所為之鑑定（因之前提供
    之鑑定資料僅為遺囑影本），並經鑑定人李昌鈺當場比對兩者之差異後，告知檢
    察官其鑑定意見及結論，是其所為之陳述，應屬鑑定人以言詞報告其鑑定經過及
    結果，核與前揭規定尚無違背，是此部分筆錄應有證據能力，合先敘明。
二、訊據被告甲○○、丁○○二人固不否認有在前揭葉重德之遺囑上簽名見證乙情，
    被告戊○○、己○○、庚○○、辛○○等人亦不否認有將前揭遺囑影本委由不知
    情之邱松根律師向本院八十九年自字第四六六號案件之承審法官提出行使之事實
    ，惟均矢口否認有何右揭行使及偽造私文書之犯行，被告甲○○辯稱：伊確實有
    於八十七年五月十七日前往葉重德之住處作遺囑見證，並以律師見證人身分在遺
    囑上簽名云云，被告丁○○則辯稱：葉重德書立遺囑時，伊有在場，遺囑確實是
    葉重德所寫的，遺囑上之簽名亦是伊簽的無誤云云，被告戊○○辯稱：葉重德書
    立遺囑時伊不在場，但當天伊父親葉重德有打電話給伊，叫伊回家看遺囑，伊回
    家後，葉重德有拿遺囑給伊看云云，被告己○○辯稱：葉重德立遺囑當天伊才從
    加拿大回來，立遺囑時伊雖不在場，但回家後葉重德有跟伊講此事，並拿遺囑給
    伊看，該份遺囑是真的云云，被告庚○○、辛○○均辯稱：遺囑確實是葉重德寫
    的沒錯，當時渠等均有在場云云（參見本院九十三年二月十八日、及同年三月三
    十一日準備程序筆錄）。經查：
（一）被告庚○○、辛○○前向臺灣臺北地方法院檢察署八十八年度偵字第三Ｏ一號
      告訴被告壬○○侵占案件中，當檢察官問被告庚○○「死者生前有無書立遺囑
      ？」時，被告庚○○答稱：「沒有」，檢察官問「死者遺產分配否？」，被告
      庚○○則稱「還在法院打官司，未分配好」；又檢察官問被告辛○○「這筆錢
      （指葉重德之死亡及遺囑津貼）你們打算如何處理？」時，被告辛○○答稱：
      「一起處理，繼承人大家一起分」等語；（參見檢察官所提證物附件十二該案
      八十八年二月八日偵訊筆錄、及附件十三八十八年年八月二十三日偵訊筆錄）
      ；另於告訴人壬○○告訴被告庚○○誣告之臺灣板橋地方法院八十八年度訴字
      第一五九九號案件審理中，承審法官問被告庚○○「父親是否告知如何分配土
      地、財產等？」時，被告庚○○亦答稱：「沒有」等語（參見證物附件十四該
      案八十八年十二月二十七日訊問筆錄），顯見被告庚○○、辛○○對於葉重德
      並未曾製作系爭遺囑乙情，主觀上應甚為知悉。
（二）次查，系爭遺囑於臺灣高等法院於九十年上易字第七Ｏ五號案件中，經承審法
      官蒐集葉重德親筆書寫之授信合約書二件、手稿十七件、書函一件、卷宗一宗
      等作為比對資料後，送請內政部警政署刑事警察局以特徵比對法鑑定結果，認
      相符，此有內政部警政署刑事警察局九十年九月十日刑鑑字第一八四三三六號
      鑑驗通知書一份、及該局九十年十二月十八日九十刑鑑字第二二九七四九號函
      一紙附卷足憑（參見九十年偵字第二五二Ｏ三號卷第三二五頁、八十九年度他
      字第五Ｏ一八號卷第三七八至三七九頁），並經鑑定人乙○○提出筆跡鑑定說
      明書二份、影響筆跡鑑定之因素說明一份在卷可參（參見九十一年度偵續字第
      三四一號卷一六七至一六八頁、九十一年度偵續一字第二七號卷第三宗第九九
      至一Ｏ四頁），核與鑑定人李昌鈺博士於偵查中以言詞所為之鑑定結果（參見
      九十二年八月二十日偵訊筆錄），亦屬相符，參諸以下各點，本院認系爭遺囑
      應確非葉重德親筆書寫：
   (一) 針對遺囑內各單字部份：
    一、遺囑中之「葉」字：經內政部警政署刑事警察局鑑定結果，認遺囑上「葉」
        字第四劃平行書寫之方式，與比對字跡中「葉」字第四劃朝右斜上方書寫之
        習慣不同（參見前開九十一年度偵續一字第二七號卷第三宗第一Ｏ二頁備考
        欄第一點），雖選任辯護人丁中原律師發現比對字跡中亦有「葉」字第四劃
        有平行書寫之情形，然此經證人乙○○到庭證稱：遺囑上的「葉」字第四筆
        運筆是往下斜，遺囑裡面有很多「葉」字，但都是寫平行的，比對字跡中有
        往右上斜也有平的，這是書寫人的習慣，但鑑定人的立場是從遺囑中去判斷
        ，確認寫遺囑的人書寫葉字第四劃時沒有往右上斜的習慣等語（參見九十三
        年六月二十四日審判筆錄第十四頁）。且證稱：除了葉字第四劃待鑑文件與
        比對文件不同外，遺囑內葉字中央是書寫成「世」，比對資料中寫類似像「
        世」的，只有一個，且其「世」沒有第四的小橫劃，至於比對字跡其他葉字
        中央都寫成「卅」，另外遺囑字跡葉字下方「木」的部分第二劃有迴勾的情
        形，但比對字跡葉字下方「木」字部分其第二劃是「木」字直接下來。而比
        對字跡中「葉」字第四劃雖亦偶有平行書寫之方式，然證人乙○○則證稱：
        我們將遺囑上「葉」字都找出來，挑出穩定的書寫特徵，再跟比對字跡穩定
        出現特徵加以比對，並非逐字比對，因為字跡會有變化。檢察官問：「（提
        示第一份筆跡鑑驗說明）葉字部分，你在遺囑上挑出兩個葉字，比對字跡挑
        出五個葉字，是否表示遺囑及比對文件上只出現這些葉字？」不是，有時候
        限於鑑驗書上篇幅，所以沒有辦法出現的每個字都貼在上面。我是從穩定出
        現的字找出來。（檢察官問：妳從比較穩定的字跡裡找出來，有無再做篩選
        ？）有，我篩選的基準是字跡有明顯差異性且書寫方式與比對字跡不同，為
        了避免閱讀者混淆，讓閱讀者很清楚看出鑑定者要表達的訊息等語（參見九
        十三年九月十四日審判筆錄第五至十二頁）；由此可認鑑定人係先從待鑑字
        跡之「葉」字中歸納出穩定出現之書寫習慣後，再與比對字跡仔細查核比對
        ，認比對字跡之書寫人並無將葉字第四劃往右上方書寫之習慣，方作出上開
        兩者並不相同之結論，此應無違誤之處甚明。
    二、遺囑內之「重」字：經內政部警政署刑事警察局鑑定結果，認遺囑內「重」
        字第一劃呈現之「撇」書寫方式與比對字跡「重」字第一劃之「點」書寫方
        式明顯不同（參見前開九十一年度偵續一字第二七號卷第三宗第一Ｏ二頁備
        考欄第二點），雖選任辯護人丁中原律師以葉重德於臺灣板橋地方法院檢察
        署八十六年偵字四四二號偵訊時之簽名、八十年七月二十九日之親筆書函，
        及葉重德於臺灣士林地方法院檢察署八十六年他字第四四二號請假單上之簽
        名，其中「重」字第一劃之書寫方式亦是由右上往左下撇（參見九十二年度
        偵續一字第二七號卷一第五三頁、七三、七四頁），而質疑鑑定報告之可信
        性，然此經證人乙○○到庭證稱：當事人書寫習慣有兩個以上很正常，但從
        遺囑中歸納出當事人書寫特徵是穩定出現，認為書寫遺囑的人重字的第一劃
        是向左撇。遺囑上只出現兩個「重」，但兩個都往左撇，這是一個書寫習慣
        等語（參見九十三年六月二十四日審判筆錄第十四至十五頁），此外待鑑字
        跡「重」字第一劃及第二劃連筆方式有明顯不自然的情形，第一撇下來後停
        頓後又往回勾橫劃，有不自然的書寫方式才會形成這種字跡，又第七劃一豎
        後是往左連筆，右手書寫者不容易有這種情形，起筆的位置比對字跡重字下
        方是寫「里」字，但鑑定字跡是標準寫法，其第七劃是從第一劃的下方寫下
        來。且第二劃的連線，鑑定字跡在完成第二劃之後是往下連，第三劃起筆處
        也有不自然的情形，這都是左手書寫容易出現的狀況。從整篇遺囑裡面，從
        字跡上看來，橫劃只能平行或左上往右下，幾乎沒有由左往右上的情形，這
        是左手書寫的特徵等情，業經證人乙○○到庭證述甚詳（參見九十三年八月
        十九日審判筆錄第十七頁），顯見「重」字之書寫方式，遺囑之字跡與比對
        字跡應有明顯不符無訛。
    三、遺囑內之「德」字：經內政部警政署刑事警察局鑑定結果，認遺囑內「德」
        字右側字體之起筆位置高於左側字體「ㄔ」字之起筆位置，因認兩者之書寫
        佈局方式有異（參見前開九十一年度偵續一字第二七號卷第三宗第一Ｏ二頁
        備考欄第三點），雖選任辯護人丁中原律師以葉重德於交通銀行授信合約書
        左下方之簽名，其中德字右側字體之起筆位置亦高於左側字體「ㄔ」字之起
        筆位置（參見九十二年度偵續一字第二七號卷一第七十一頁），而質疑鑑定
        報告之正確性，且經證人乙○○證稱：上開葉重德於交通銀行授信合約書之
        簽名是否亦為當時送鑑之證物，我不記得，我綜合很多資料才作成這種判斷
        ，如果我有注意到辯護人提示的德字，我就不會強調這個特徵等語（參見九
        十三年八月十九日審判筆錄第十頁）。惟遺囑中之「德」字，除有上開不同
        外，遺囑字跡德字的「心」第三、四劃的位置跟比對字跡不同，且遺囑字跡
        「心」的第三、四筆是分開書寫，位置在「心」第二劃收筆的上方，比對字
        跡心第三、四劃如連筆則與第二筆連筆書寫，如未連筆，只是用點寫方式書
        寫，且在第二劃的右側等語，亦經證人乙○○於本院審理中證述屬實（參見
        本院九十三年九月十四日審判筆錄第八至九頁）。顯見遺囑字跡之「德」字
        與比對字跡仍有多種書寫方式之差異，是縱比對字跡之德字有選任辯護人所
        指之兩種不同書寫特徵，亦仍難認即與遺囑中之字跡相同甚明。
    四、遺囑內之「超」、「民」、「部」字：經內政部警政署刑事警察局鑑定結果
        ，認遺囑內「超」字之「走」部書寫方式與比對字跡「超」字之「走」部之
        書寫方式不同；「部」字右側之「β」部起筆位置與編號乙「部」右側之「
        β」部起筆位置不同，據以認定二者之筆跡（參見前開九十一年度偵續一字
        第二七號卷第三宗第一Ｏ二頁備考欄第九點、第十八點），雖選任辯護人丁
        中原律師以遺囑中均僅出現「超」、「部」字各一次，如何能認定亦屬於穩
        定、永久出現的書寫特徵，而質疑系爭鑑定報告之正確性，然此經證人乙○○到庭證稱：我們在比對的時後，待鑑字跡如果只有一字，而比對字跡的數
        量很多，且是穩定字跡時，我們就會認為鑑定字跡與比對字跡是兩種不同的
        書寫方式，另外我們也會看筆劃的質，例如剛才所說的走字，先寫土字下面
        再加一豎，與寫兩橫後直接一豎貫穿，這是兩種不同書寫習慣。又雖然只找
        到一個「部」字，但我仍只把「部」字所呈現的字跡特徵，當成書寫習慣。
        我不會從只出現一個字或是一個筆劃來判斷書寫習慣，這些只是我的補強判
        斷資料，並不是在鑑定時直接以某個字來做結論等語（參見上開審判筆錄第
        五至八頁）。並於九十三年九月十四日本院審理時續稱：遺囑字跡與比對字
        跡部字都出現一次，但其書寫方式不同，書寫習慣不會因為書寫條件改變，
        而有不同，我們以這兩個「部」字來看，比對字跡當事人書寫比較細長，遺
        囑書寫方式較為方正，例如右半部「β」遺囑字跡角度與比對字跡上的角度
        不同，如果是用右手書寫「β」比較容易，左手書寫比較困難，另外右半部
        「β」第一劃有往上勾但比對字跡直接往下收尾，「部」左方的「口」字第
        一劃收筆，遺囑字跡有向左方迴勾，如果是右手應該是向右方勾。且口字遺
        囑字跡中有第三橫劃，但比對字跡的口通常是倒三角沒有第三橫劃等語（參
        見上開筆錄第七至八頁）。又遺囑內之「民」字：經內政部警政署刑事警察
        局鑑定結果，認遺囑內「民」字之第三劃起筆與第一劃之起筆位置相同，然
        比對字跡「民」字第三劃起筆於第二劃起筆處之書寫佈局不同（參見前開九
        十一年度偵續一字第二七號卷第三宗第一Ｏ二頁備考欄第十一點），雖選任
        辯護人丁中原律師以比對資料就只有出現一次，而質疑前開鑑定報告之正確
        性，然證人乙○○則到庭證稱：待鑑資料有兩個「民」字，他的書寫方式是
        穩定的，雖然比對資料只有一個，我們還是可以從其佈局做差異的排除，例
        如筆劃收筆、起筆的方式，也可以看出；且遺囑上「民」字有很多不自然的
        橫劃或收筆情形等語（參見九十三年八月十九日審判筆錄第八頁、同年九月
        十四日審判筆錄第八頁）。顯見比對字跡（或待鑑字跡）縱使有僅出現一次
        之情形，然從待鑑字跡（或比對字跡）中，苟可尋找出書寫者穩定出現之書
        寫特徵，或有書寫佈局、起筆、收筆方式之明顯差異時，仍可作出兩字係不
        同人所書寫之判斷，況本件筆跡鑑定說明中之「部」及「民」字，均為證人
        乙○○於偵查中到庭作證時所另行提出之補充參考資料，且並非僅憑上開補
        充說明之文字，而作成該鑑定報告之結論，自難以此即遽認內政部警政署刑
        事警察局所為之鑑定報告不可採信。
    五、遺囑內之「國」、「壹」、「費」、「公」、「看」字：「國」字部分，遺
        囑上字跡是正常書寫方式筆劃完整，比對字跡有很多筆劃省略的情形，「國
        」字的「戈」沒有最後的一撇及一點。遺囑上「壹」第五劃收筆比較長，但
        比對資料第五劃收筆比較短。另「壹」上「豆」，遺囑字跡其豆字與上方的
        筆劃是平行，但比對字跡豆字呈傾斜的狀況。比對字跡之「口」都是呈倒三
        角，遺囑字跡的口字是標準寫法。遺囑字跡「費」上方有像佛字右側的寫法
        ，但比對字跡的「費」上方第三劃沒有最後往下直勾的那一豎。遺囑字跡「
        公」第一、二兩劃收筆地方位置一樣，比對字跡左邊第一劃收筆比較長。遺
        囑上「產」上「生」部分，第一劃與第二劃沒有連筆，比對資料「生」一、
        二劃是連筆書寫。遺囑字跡的「看」三個橫劃的第三劃有向右下傾斜的情形
        ，比對字跡則向右上傾斜。另比對字跡第一劃是由右上往左下撇，但遺囑字
        跡是橫劃。又「目」部分，遺囑字跡第四劃的收筆與目字第一劃接近，但比
        對字跡二者則有一段距離等語（參見九十三年九月十四日審判筆錄第九至十
        頁）；由此益徵遺囑之字跡中，有多字均與比對字跡之書寫方式、特徵不相
        符合。
   (二)遺囑字跡書寫方式有不自然之情形：依據證人乙○○所到庭證稱：遺囑上的「
     訴」、「訟」、「証」中的「言」部，「訴」字「言」部是很正常的書寫方式
     ，但訟、「証」的「言」部有明顯不自然情形，包括起筆、收筆、不正常連筆
     及增加筆劃，都是不自然的情形，遺囑通篇文字裡面除了訴字的「言」部以外
     ，筆劃上面都有不自然的情形；理論上而言，書寫遺囑的人是設法讓人相信遺
     囑是他本人所寫，遺囑本身不應有做作的情形，差別只在書寫條件不同而有差
     異；同一篇文章內如果有其他文字呈正常書寫方式，部分文字不是正常書寫方
     式，這就是不自然的情形，例如「特」遺囑字跡第三劃起筆有不正常的添筆，
     這代表書寫者無法控制他的筆，「但」的「日」字下筆時第三劃也出現無法控
     制筆的情形，筆劃起始常出現多出來的點也是不正常的情形，「日」第二劃也
     有不正常的停頓，沒有連貫性等語（參見九十三年九月十四日審判筆錄第十二
     至十三頁、十八頁），核與鑑定人李昌鈺之鑑定結果認：此遺囑為故意刻印、
     刻寫下來的，比對之文件則是隨手寫下來的；遺囑書寫者有稍微偽裝，有些字
     故意寫歪，有些忘記歪了等語（參見九十二年八月二十日偵訊筆錄）；顯見書
     寫系爭遺囑之人有刻意於運筆時為字跡造作之情形出現，核與一般人正常書寫
     遺囑之方式有違，甚為可疑。
   (三)遺囑之書寫佈局、標點符號位置等與比對資料之書寫習慣不符：比對文件書函
     的起筆位置不是從頭開始書寫，且標點符號都是在字的右邊，遺囑則是從每行
     頂端開始書寫，標點符號都是在字的中間，跟比對文件有所不同，二者書寫習
     慣不同，這不會因為書寫條件不同而做改變乙情，業據證人乙○○於本院審理
     中證述甚詳（參見上開筆錄第十三頁）；由此亦見系爭遺囑與比對文件應非同
     一人所書寫無誤。
   (四)遺囑之書寫者應非重病之人：選任辯護人等雖以葉重德當時係屬重病之人，書
     寫方式應有所不同乙情置辯，然證人乙○○則證稱：書寫條件不同不會影響書
     寫習慣，書寫特徵本來是什麼樣子，生病後可能是不會出現或是沒有改變，不
     會去變更。如果生病嚴重到字跡沒有辦法呈現穩定性，但不致於去影響到書寫
     習慣變成完全不一樣的書寫方式等語（參見上開筆錄十三頁），且參諸鑑定人
     李昌鈺於偵查中以言詞鑑定陳稱：（檢察官問：遺囑經刻寫，重病之人是否能
     寫出此字？）重病之人寫字是又大又慢，但此字非重病人之手，因重病之人所
     寫字一開始工整，但後來會歪斜，但此遺囑有一百六十六字，字體形狀一樣，
     從頭到尾都很整齊，因此認定此人於刻寫此份文件時，並非重病之時等語（參
     見九十二年八月二十日偵訊筆錄），核與葉重德前已於八十七年三月間因肺炎
     第四次住院治療，並於八十七年五月三十一日至六月九日因呼吸衰竭必須插管
     治療，且不能言語等身體狀況，此有財團法人辜公亮基金會和信治癌中心醫院
     九十二年五月十五日函附卷為憑（參見九十二年度偵續一字第二七號卷三第十
     四至十五頁），亦屬有違，堪認本件遺囑之書寫人並非於重病中書寫此文書之
     情形甚明。
（三）綜上所述，系爭遺囑無論於書寫佈局、書寫特徵、標點符號、書寫人之身體狀
      況等各節，均核與葉重德之個人情形及書寫習慣有明顯差異，再參諸遺囑之書
      寫者為表明該遺囑之真正，衡情理當更為慎重按捺指印，然本件遺囑上之指印
      竟模糊不明，核與常理有違，顯見上開遺囑應屬他人偽造之私文書，至堪認定
      ；從而被告等辯稱葉重德確實有書寫遺囑，或渠等於書立遺囑時有在場云云，
      且經證人丙○○到庭對葉重德書立遺囑之過程、在場之人及歷時長短等各節之
      證述云云（參見九十三年五月六日審判筆錄），自分屬臨訟編造及迴護被告之
      詞，均委不足採。又被告甲○○雖辯稱：確實曾於八十七年五月十七日前往為
      葉重德書立之遺囑作見證云云，並提出葉重德委任之律師見證費用請款單、匯
      款單、收據存根、誠泰銀行大安分行存摺、收入明細表、志律法律事務所八十
      七年度執行業務收入明細表及日強會計事務所出具之八十七年度綜合所得稅結
      算申報書等為證（九十三年三月十五日被告甲○○之刑事答辯狀被證二至被證
      七），然系爭遺囑確非葉重德本人所書寫，既已如前述，則上開書證縱然屬實
      ，亦僅得證明被告甲○○曾於當日接受葉重德之委任作某項見證，然尚無法直
      接證實其所見證者，即為本件之遺囑甚明。
（四）又被告丁○○、甲○○分別在偽造之遺囑上簽名見證，對於上開偽造私文書之
      犯行，自有犯意之聯絡及行為之分擔；而被告庚○○、己○○、戊○○及辛○○均為上開偽造之遺囑上所記載得各平均分配葉重德遺產四分之一者，有系爭
      遺囑在卷可憑，且渠等四人適巧又為本院八十九年度自字第四六六號案件審理
      中之被告，且被告等均不否認向法院提出上開遺囑係渠等共同之意思，顯見被
      告庚○○、己○○、戊○○及辛○○四人就偽造及行使私文書部分之犯行，均
      有犯意之聯絡甚明。綜上各情，被告等以上開情詞置辯，顯係圖卸刑責之詞，
      均不足採信。本件事證明確，被告等所為右揭犯行，堪以認定，應依法論科。
二、按被告甲○○、丁○○、戊○○、己○○、庚○○、辛○○等人基於犯意聯絡，
    偽造葉重德之名義書立遺囑後，復由被告戊○○、己○○、庚○○、辛○○持以
    向上開自訴案件之承審法官行使，均足以生損害於壬○○、癸○○及其餘葉重德
    之繼承人，並影響司法審判之正確性。核被告戊○○、己○○、庚○○、辛○○
    所為，均係犯刑法第二百十六條、第二百十條之行使偽造私文書罪。被告甲○○
    、丁○○所為，則係犯刑法第二百十條之偽造私文書罪。被告等人就偽造私文書
    犯行間、被告戊○○、己○○、庚○○、辛○○四人就右揭行使偽造私文書犯行
    間，有犯意之聯絡與行為之分擔，均為共同正犯。被告戊○○、己○○、庚○○
    、辛○○等利用不知情之邱松根律師向本院承審法官行使上開偽造之私文書，應
    為間接正犯。被告偽造署押之行為，為偽造私文書之部分行為，而其偽造後持以
    行使，其偽造私文書之低度行為應為行使之高度行為所吸收，均不另論罪。又系
    爭偽造之遺囑上雖有指印一枚，然因捺印過於模糊無法鑑定其真偽，自難認此部
    分被告等亦有偽造署押之犯行，附此敘明。爰審酌被告庚○○前有違反票據法等
    前科、被告戊○○前有公共危險前科之素行、及被告甲○○、丁○○、己○○、
    辛○○等前無犯罪前科，素行尚稱良好，有臺灣高等法院被告全國前案紀錄表附
    卷足參，被告庚○○、戊○○、己○○、辛○○因與葉重德二房之子女為家族感
    情不睦，復因遺產分配發生糾紛，且於被訴侵占案件審理中，為圖卸免刑責，而
    有此犯行，其等之犯罪動機及目的、被告甲○○擔任律師之職，不知本於敬業、
    守法之精神從事業務，反與當事人共同參與犯罪、被告丁○○僅基於親人之情誼
    而有此犯行，本身並無利得，偽造遺囑且向本院法官提出行使，已影響司法審判
    之正確性，所造成之危害非輕，犯罪後均否認犯行及參酌各被告犯罪之手段、智
    識程度及犯罪後之態度等一切情狀，分別量處如主文所示之刑，，並諭知易科罰
    金之折算標準，以資懲儆。末查被告等犯罪後，刑法第四十條業於九十年一月四
    日修正，同年月十日經總統公布施行，該條第一項規定：「犯最重本刑為五年以
    下有期徒刑以下之罪，而受六個月以下有期徒刑或拘役之宣告，因身體、教育、
    職業、家庭之關係或其他正當事由，執行顯有困難者，得以一元以上三元以下折
    算一日，易科罰金。但確因不執行所宣告之刑，難收矯正之效，或難以維持法秩
    序者，不在此限。」比較新舊法之結果，舊法並無更有利於被告，依刑法第二條
    第一項前段規定，應適用裁判時之新法。至被告等所共同偽造之遺囑一紙，現經
    最高法院九十二年度台上字第五四Ｏ九號案件扣案中，且係被告等所有，供渠等
    犯罪所用之物，爰依刑法第三十八條第一項第二款之規定，併予宣告沒收之，又
    本件遺囑既經沒收，其上之偽造署押一枚，自毋庸再依刑法第二百十九條為沒收
    之諭知，附此敘明。
三、公訴意旨另略以：被告甲○○、丁○○與被告庚○○等人共同基於行使偽造私文
    書之犯意聯絡，將上開偽造之私文書影本交予上開案件之選任辯護人邱松根律師
    ，由不知情之邱松根律師代為書立答辯狀，並檢具該偽造之遺囑為證，於八十九
    年六月五日向本院上開自訴案件之承審法官提出行使，因認被告甲○○、丁○○
    此部分亦涉有刑法第二百十六條、第二百十條之行使偽造私文書罪嫌云云。惟按
    ，犯罪事實應依證據認定之，無證據不得認定其犯罪事實，刑事訴訟法第一百五
    十四條第二項定有明文。又所謂認定犯罪事實之證據，係指足以認定被告確有犯
    罪行為之積極證據而言，如未發現相當證據，或證據不足以證明，自不能以推測
    或擬制之方法，以為裁判基礎。且告訴人之告訴，係以使被告受刑事訴追為目的
    ，是其陳述是否與事實相符，仍應調查其他事實以資審認，始得為不利被告之認
    定。又認定不利於被告之事實，需依積極證據，茍積極證據不足為不利於被告事
    實之認定時，即應為有利於被告之認定，更不必有何有利之證據。質之被告二人
    固均坦承有在前揭遺囑上簽名見證之行為，惟堅詞否認有何行使偽造私文書之犯
    行，而依公訴人所提出之現存證據資料，尚乏明確積極之證據可資證明被告丁○○、甲○○二人亦知悉被告庚○○等人偽造上開遺囑之目的，即意在為訴訟上之
    主張，且亦乏任何證據可資證明渠等二人知悉被告庚○○等人有將該偽造遺囑之
    影本交由不知情之邱松根律師，而向本院八十九年度自字第四六六號案件之承審
    法官行使，自難認被告丁○○、甲○○亦有與被告戊○○、己○○、庚○○、辛○○等人基於行使偽造私文書之共同犯意聯絡甚明。此外，本院復查無其他積極
    證據，足認被告甲○○、丁○○有此部分行使偽造文書之犯行，本應為無罪之諭
    知，然因公訴人認被告此部分若有罪，與前揭論罪部分，有吸收犯之實質上一罪
    關係，爰不另為無罪之諭知，附此敘明。
據上論斷，應依刑事訴訟法第二百九十九條第一項前段，刑法第二條第一項前段、第
二十八條、第二百十六條、第二百十條、第四十一條第一項前段、第三十八條第一項
第二款，罰金罰鍰提高標準條例第二條，判決如主文。
本案經檢察官張書華到庭執行職務
中      華      民      國      九十三      年    九    月    三十      日
                                臺灣臺北地方法院刑事第十三庭
                                    審判長法  官 朱瑞娟
                                          法  官 陳慧萍
                                          法  官 吳佳薇
右正本證明與原本無異。
如不服本判決，應於判決送達後十日內向本院提出上訴狀(應抄附繕本)。告訴人
或被害人如對於本判決不服者，應具備理由請求檢察官上訴，其上訴期間之計算
係以檢察官收受判決正本之日期為準。
中　　　華　　　民　　　國　　九十三　　年　　　十　　　月　　　一　　　日
                                          書記官 潘文賢
附錄本案論罪科刑法條全文
刑法第二百十六條
行使第二百十條至第二百十五條之文書者，依偽造、變造文書或登載不實事項或使登
載不實事項之規定處斷。
刑法第二百十條
偽造、變造私文書，足以生損害於公眾或他人者，處五年以下有期徒刑。
